臺灣臺南地方法院民事判決　　　　　　　95年度訴字第1393號
原　　　告　乙○○
訴訟代理人　李合法律師
　　　　　　趙培皓律師
被　　　告　戊○○
　　　　　　丙○○
上二人共同
訴訟代理人　李家鳳律師
　　　　　　丁○○
上列當事人間拆屋還地等事件，本院於民國96年2月6日言詞辯論
終結，判決如下：
    主  文
被告戊○○、丙○○應將坐落台南縣歸仁鄉○○段第三二九地號
土地上，如附圖Ａ部分所示面積貳佰柒拾壹點玖壹平方公尺之地
上建物，暨如附圖Ｂ部分所示面積壹拾肆點陸柒平方公尺之建物
加蓋部分均拆除，並將占用之土地返還原告及其他共有人全體。
訴訟費用新台幣參萬零壹佰參拾陸元由被告負擔。
本判決於原告以新台幣貳佰零柒萬柒仟捌佰元為被告供擔保後得
假執行。但被告如於執行標的物拍定、變賣或物之交付前，以新
台幣陸佰貳拾參萬參仟壹佰壹拾伍元為原告預供擔保，得免為假
執行。
    事實及理由
一、按訴狀送達後，原告不得將原訴變更或追加，但擴張應受判
    決事項之聲明者，不在此限，民事訴訟法第255條第1項第3
    款定有明文。原告起訴請求被告應將坐落台南縣歸仁鄉○○
    段第329 地號土地上，如附圖Ａ部分之地上建物拆除，並將
    占用之土地返還原告及其他共有人，嗣起訴狀繕本送達後，
    原告於審理中擴張請求被告應將坐落台南縣歸仁鄉○○段第
    329 地號土地上，如附圖Ａ部分之地上建物及附圖Ｂ部分之
    地上建物加蓋部分拆除，並將占用之土地返還原告及其他共
    有人，核屬擴張應受判決事項之聲明，揆諸前開條文規定，
    應予准許。
二、本件原告主張：
  (一)台南縣歸仁鄉○○段第329 地號土地（下稱系爭土地）為原
    告乙○○、被告戊○○及丙○○、訴外人吳寬柔、吳兆慶、
  　吳兆傑、吳兆峰與吳琦美所共有。被告戊○○及丙○○先於
    民國94年5 月26日，以總價新台幣（下同）40,484,000元共
    同向訴外人甲○○購買系爭土地應有部分180分之82 及其上
    坐落門牌號碼為台南縣歸仁鄉○○村○○路○段2號之未保存
    登記建物（下稱系爭建物），再於同年7月6日，共同向訴外
    人吳俊男購買系爭土地應有部分180分之8，被告戊○○及丙○○目前持有系爭土地應有部分各4分之1。而系爭建物係原
  　共有人吳得茂在未經系爭土地其他共有人同意下，於58年間
    擅自興建之未保存登記建物，訴外人吳得茂死亡後，由訴外
    人甲○○繼承系爭建物之事實上處分權，訴外人甲○○再於
    94年5 月26日將系爭建物之事實上處分權售予被告戊○○及
    丙○○，系爭建物目前並由被告2人所占有。
  (二)按所有人對於無權占有或侵奪其所有物者，得請求返還之；
    各共有人對於第三人，得就共有物之全部為本於所有權之請
    求。但回復共有物之請求，僅得為共有人全體之利益為之，
    民法第767條前段、第821條但書分別定有明文。訴外人吳得
    茂於58年間，未經其他共有人之同意又無分管契約下，在系
    爭土地上興建系爭建物，即屬無權占用系爭土地。嗣訴外人
    甲○○繼承系爭建物之事實上處分權後，再出售予被告2 人
    ，被告2 人因使用系爭建物，而無權占用系爭建物所坐落如
    附圖Ａ部分所示面積271.91平方公尺之土地，暨附圖Ｂ加蓋
    部分所示面積14.67平方公尺之土地。爰依民法第767前段、
    第821條但書，請求被告2人拆除如附圖所示Ａ、Ｂ部分之建
    物及加蓋部分，並將占用之土地返還原告及全體共有人等語
    ，為此，爰聲明如主文第1項所示。
  (三)對被告答辯所為之陳述：
  　1.被告援引最高法院72年度台上字第4737號判決，稱原告不
    　得主張民法第767 條之所有物妨害除去請求權，尚有違誤
      。該判決係指共有人相互間就其「應有部分」不得主張所
      有物妨害除去請求權，惟本案原告係請求被告返還具體、
      特定之所有物即「占用之土地」，並非請求返還原告之應
      有部分，故本案請求內容與前揭最高法院判決意旨並不相
      符。又民法第819條第2項規定共有物之處分，應得共有人
      全體之同意，亦證共有人未經全體共有人同意擅自處分共
      有物，實係侵害其他共有人之所有權，其他共有人自得請
      求排除侵害。各共有人對於第三人，得就共有物之全部，
      為本於所有權之請求，但請求返還共有物之訴，得由共有
    　人中之一人單獨提起，惟依民法第821條但書規定，僅得
      為共有人全體之利益為之，司法院28年院字第1950號、最
      高法院28年度上字第2361號判例意旨參照。是共有人中之
      一人，依法均得為共有人全體就共有物全部提起返還之訴
      ，且係本於所有權之正當行使，不生違背誠信原則之問題
      。
    2.再者，共有人於共有土地分割前，就系爭土地特定部分，
      未經其他共有人全體同意，所為任意處分，依法亦不生效
      力。而單純之沈默，與默許同意之意思表示不同，對無權
      占有人之使用未加異議，僅單純沈默而未為制止者，不生
      任何法律效果，亦非默許同意繼續使用，最高法院83年度
      台上字第2219號判決意旨可資參照。原共有人吳得茂興建
      系爭建物時，原告及其他共有人出於當時家族及親屬間之
      原因，不敢為反對之意見，僅能選擇沈默，當時並無分管
      協議，自不得僅以原告及其他共有人單純之沈默，即逕認
      有同意興建之情。
    3.又被告雖另案提起分割共有物之訴，但尚未判決確定，且
      分割共有物之訴與被告無權占用系爭土地，為兩個不同之
      法律事實及爭執，目前被告2人無權占用系爭土地之違法
      狀態仍然存續，原告自有提起本件訴訟之必要及利益。
三、被告戊○○、丙○○則以：
　(一)按各共有人，按其應有部分，對於共有物之全部，有使用收
  　益之權，民法第818 條定有明文。各共有人之應有部分，為
　　對於共有物所有權之成數，抽象的存在於共有物之全部，在
  　分割之前，無從具體辨明何者為何共有人所有，故性質上不
    可能為其他共有人無權占有或侵奪，各共有人相互間就其應
    有部分，即無主張民法第767 條所定所有物妨害除去請求權
    之餘地，最高法院72年台上字第4737號判決意旨可資參照。
  　被告2人於94年5月間向訴外人甲○○購買系爭土地應有部分
    180分之82 及系爭建物全部，另向訴外人吳俊男購買系爭土
    地應有部分180分之8 ，被告2人共計取得系爭土地所有權應
    有部分2分之1及系爭建物全部，而與原告共有系爭土地。而
    系爭建物坐落之土地面積約為517.4 平方公尺，僅占有系爭
    土地面積之百分之24，並未超過被告2人應有部分，被告2人
    於應有部分內，自得占有使用系爭土地，揆諸前揭判決意旨
    ，被告2人自非無權占有系爭土地，原告依民法第767條請求
    ，為無理由。
  (二)又系爭建物係原共有人吳得茂於58年間所興建，迄今已有37
    年，且興建時原告未為反對之表示，被告2 人又係向吳得茂
    之繼承人甲○○買受而取得，則原告主張吳得茂興建時未經
    其他共有人同意，即無可採。
  (三)兩造均為系爭土地之共有人，且並無不分割之協議，為促進
    系爭土地之利用，兩造曾協議分割未果，被告2人乃提起分
    割共有物之訴，現由鈞院審理中。倘若日後分割系爭土地，
    系爭建物坐落之土地如分歸原告所有，被告依法自負有拆除
    建物之義務，原告竟另行提起本件拆屋還地訴訟，顯無訴之
    利益，應予駁回。
  (四)並聲明：原告之訴暨假執行之聲請均駁回；如受不利益判決
    ，願供擔保請准宣告免予假執行。
四、兩造不爭執之事實：
　(一)台南縣歸仁鄉○○段329地號土地，為原告乙○○、被告戊○○及丙○○、訴外人吳寬柔、吳兆慶、吳兆傑、吳兆峰與
    吳琦美所共有。
  (二)門牌號碼為台南縣歸仁鄉○○村○○路○段2號之未保存登記
    建物坐落於系爭土地上，屋齡約38年，原為上開土地之原共
    有人甲○○所有，訴外人甲○○於94年5 月26日將系爭建物
    全部及系爭土地應有部分90分之41，以總價40,484,000元出
    售予被告戊○○及丙○○，被告2 人已取得系爭建物之事實
    上處分權；被告戊○○及丙○○又另向訴外人吳俊男購買系
    爭土地應有部分90分之4 ，並就所購買之系爭土地應有部分
    各4分之1均已辦妥所有權移轉登記。
  (三)上開事實，業據原告提出系爭土地之土地登記謄本、台南縣
    歸仁地政事務所民眾閱覽異動索引、系爭土地及建物之現況
    照片為證，被告亦提出向訴外人甲○○購買系爭建物及系爭
    土地應有部分180分之82 之買賣契約書、台南縣稅捐稽徵處
    新化分處95年9 月28日函准被告申請以自用住宅用地課徵土
    地稅之函文及系爭建物之房屋稅籍證明書，且為兩造所不爭
    執，堪信屬實。
五、本院得心證之理由：
　　本件依兩造之陳述，爭執重點即為：原告請求被告2 人拆除
  　系爭建物並返還土地予全體共有人，是否有理由？茲分述如
    下。
  (一)按所有人對於無權占有或侵奪其所有物者，得請求返還之；
    各共有人對於第三人，得就共有物之全部為本於所有權之請
    求。但回復共有物之請求，僅得為共有人全體之利益為之，
    民法第767條第1項、第821 條定有明文。又應有部分乃係抽
    象的存在於共有物之任一部分，並非具體的局限於共有物之
    特定部分。而共有人對共有物之特定部分占用收益，須徵得
    他共有人全體之同意。如未經他共有人同意而就共有物之全
    部或一部任意占用收益，他共有人得本於所有權請求除去其
    妨害或請求向全體共有人返還占用部分，最高法院74年度第
    2 次民事庭會議決議意旨可資參照。再沈默與默示意思表示
　　不同，沈默係單純之不作為，並非間接意思表示，除法律或
  　契約另有規定外，原則上不生法律效果。默示意思表示則係
    以言語文字以外之其他方法，間接使人推知其意思，原則上
    與明示之意思表示有同一之效力；默示之同意，必依表意人
    之舉動，或其他情事足以間接推知其有同意之意思者，始得
　　認之，若單純之沈默，則除有特別之情事足認為同意外，不
  　得認係默示之同意，最高法院86年度台上字第3609號、90年
    度台上字第902號判決亦足資參照。
  (二)系爭建物坐落在系爭土地上，並占用如附圖Ａ部分所示面積
    271.91 平方公尺之土地，暨附圖Ｂ加蓋部分所示面積14.67
    平方公尺之土地之事實，為兩造所不爭執，並經本院會同地
    政人員履勘現場查證屬實，製有勘驗筆錄及囑託臺南縣歸仁
    地政事務所人員繪製複丈成果圖存卷可參。則被告2 人買受
    系爭建物後使用系爭建物坐落之基地，即屬無權占有，原告
    本於所有權請求被告應將如附圖所示占用Ａ、Ｂ部分之土地
    面積返還予全體共有人，應為可採。被告雖援引最高法院72
    年度台上字第4737號判決，抗辯原告不得主張民法第767 條
    之所有物妨害除去請求權，然該判決係指共有人相互間就其
    「應有部分」不得主張所有物妨害除去請求權，惟本案原告
    係請求被告返還無權占用部分之土地，並非請求返還原告之
    應有部分，被告以使用系爭土地之面積未超過其應有部分抗
    辯，尚屬無據。被告雖另辯稱：系爭建物係原共有人吳得茂
    於58年間所興建，且興建時原告未為反對之表示，應認已得
　　其他共有人同意云云，然縱使其他共有人於興建系爭建物時
  　，未為反對之意思表示，但其他共有人單純不為反對表示之
    沈默，並非代表默示之同意，除有其他舉動或情事，足以間
    接推知興建系爭建物當時其他共有人有同意之意思外，不得
    逕將共有人單純之沈默，逕認係默示同意之意，而被告就有
    足以間接推知其他共有人同意興建系爭建物之舉動或情事等
    有利於己之事實，並未舉證以實其說，則其辯稱興建系爭建
    物時已得其他共有人同意云云，即無可採。又被告雖另案提
    起分割共有物之訴，惟該案尚未判決，業據本院依職權調閱
    本院95年度重訴字第204 號分割共有物案卷核閱無訛，且分
    割共有物之訴與被告無權占用系爭土地，為兩個不同之法律
    事實及爭執，被告2 人無權占用系爭土地之違法狀態仍然存
    續，原告提起本件拆屋還地訴訟即有訴之利益，被告辯稱本
    件原告起訴並無訴之利益，亦無足取。
六、綜上所述，被告戊○○及丙○○所有之系爭建物，占用如附
    圖Ａ、Ｂ部分所示之土地，既無正當權源，從而，原告依民
    法第767條及第821條之所有物返還請求權，請求被告2 人將
    如附圖Ａ、Ｂ部分所示之建物及加蓋部分拆除，並將如附圖
    Ａ部分所示面積271.91平方公尺之土地，暨附圖Ｂ部分所示
    面積14.67 平方公尺之土地，返還予全體共有人，為有理由
    ，應予准許。
七、本件待證事實已臻明確，兩造其餘之攻擊防禦方法及舉證，
    經本院斟酌後，認於判決結果已不生影響，爰不一一詳為論
    述。
八、末按法院為終局判決時，應依職權為訴訟費用之裁判，民事
    訴訟法第87條第1 項定有明文。本件第一審裁判費26,136元
    、土地測量規費4,000元，共計30,136元 ，應由被告負擔，
    是本件訴訟費用額確定如主文第2項所示。
九、本件兩造分別陳明願供擔保，請准宣告假執行及免為假執行
    ，經核無不合，爰分別酌定相當擔保金額併准許之。
十、據上論結，本件原告之訴為有理由，依民事訴訟法第78條、
    第85條第1項前段、第87條第1項、第390條第2項、392條第2
    項、第3項，判決如主文。
中　　華　　民　　國　　96　　年　　2 　　月　　14　　日
                  民事第五庭  　法　官　林中如
以上正本證明與原本無異。
如對本判決上訴，須於判決送達後20日內向本院提出上訴狀（並
附繕本）。
中　　華　　民　　國　　96　　年　　2 　　月　　15　　日
                                    書記官  凌昇裕
